【裁判字號】    97,再易,25
【裁判日期】    970923
【裁判案由】    分割共有物
【裁判全文】
臺灣高等法院臺南分院民事判決    97年度再易字第25號
再 審 原 告  乙○○
             甲○○
視       同
再 審 原 告  丙○○
再 審 被 告  丁○○
上列當事人間請求分割共有物事件，再審原告對於中華民國97年
3月25日本院96年度上易字第167號確定判決，提起再審之訴，本
院判決如下：
    主  文
再審之訴駁回。
再審訴訟費用由再審原告負擔。
    事  實
甲、再審原告方面：
一、聲明：求為判決：（一）本院96年度上易字第167 號確定判
    決、臺灣嘉義地方法院95年度訴字第727 號確定判決，就兩
    造共有坐落嘉義縣太保市○○○段177之15 地號土地所為之
    分割方案均廢棄。（二）上列廢棄部分，兩造共有坐落嘉義
    縣太保市○○○段177之15 地號土地，應重新依再審狀附圖
    所示方案測量分割。（三）再審訴訟費用由兩造依共有持分
    比例負擔。
二、陳述：
（一）按再審之訴應於30日之不變期間內提起，前項期間自判決
      確定時起算，判決於送達前確定者自送達時起算，再審之
      理由發生或知悉在後者均自知悉時起算，但自判決確定後
      已逾5年者不得提起，民事訴訟法第500條第1、2項定有明
      文。再審原告於民國（下同）97年8 月18日，因嘉義縣水
      上地政事務所前往實測，始知原確定判決有再審事由存在
      ，本件再審之訴，尚未超過30日之不變期間。
（二）原確定判決有民事訴訟法第496 條第1項第2款之判決理由
      與主文顯有矛盾者之再審事由存在：原一審確定判決主文
      第2項為：「兩造共有坐落嘉義縣太保市○○○段177之15
      地號土地、地目建、面積零點壹零捌陸公頃，分割如附圖
      一方案一所示：Ａ部分面積零點零貳捌玖公頃及Ｄ部分面
      積零點零零柒公頃分歸被告乙○○與甲○○取得，並按
      原應有部分比例保持共有；Ｂ部分面積零點零陸貳公頃
      分歸被告丙○○取得；Ｃ部分面積零點零陸貳公頃分歸
      原告丁○○取得。」其判決理由為：「．．原告依附圖一
      方案一分得土地略呈較不方正之Ｌ形狀，雖較被告乙○○
      與甲○○所提附圖一方案二多分割出一筆土地，然此方案
      兼顧被告乙○○使用現狀，使原告與被告乙○○、甲○○
      均有面臨南面對外道路之土地，對原告及被告乙○○、甲
      ○○均有利．．」據此可知原一審確定判決採用附圖一方
      案一分割Ｄ部分予再審原告乙○○、甲○○，係要保存再
      審原告乙○○於該位置之建物無疑。惟嘉義縣水上地政事
      務所於97年 8月18日依該判決主文前往實測時，卻發現再
      審原告乙○○之原有建物並未完整保存，反而有一間房子
      要拆除，顯見該判決理由係要保存再審原告乙○○之建物
      ，然判決主文之結果卻係要拆及建物，致有理由與判決主
      文矛盾之情事。
（三）原確定判決有民事訴訟法第497 條足以影響判決之重要證
      物漏未審斟酌之再審事由：若認上情並非判決主文與理由
      顯然矛盾，然原確定判決附圖一方案一所示Ｄ部分之建物
      ，早已於判決前即存在，且原確定判決意在保留該建物，
      卻漏未斟酌該建物於地籍圖上之位置，致造成原欲保留之
      建物須拆除房間之情，若有斟酌該建物於地籍圖上所在之
      位置，依原確定判決理由所示，其必不會有如此判決。
三、證據：提出附圖1份、臺灣嘉義地方法院95年度訴字第727號
    判決影本1份、本院96年度上易字第167 號判決影本1份為證
    。
乙、再審被告方面：
    本件未經言詞辯論，再審被告未為任何聲明或陳述。
丙、本院依職權調閱本院96年度上易字第167 號、及臺灣嘉義地
    方法院95年度訴字第727號分割共有物事件全卷。
    理  由
一、按再審之訴，應於30日之不變期間內提起。前項期間自判決
    確定時起算，判決於送達前確定者自送達時起算；其再審之
    理由發生或知悉在後者，均自知悉時起算。民事訴訟法第50
    0條第1項、第2 項前段，分別定有明文。經查再審原告主張
    其於97年8 月18日，嘉義縣水上地政事務所實測系爭土地時
    ，始知原確定判決有上揭再審事由存在，其於同年8 月28日
    提起本件再審之訴，未逾30日之不變期間，已據提出嘉義縣
    水上地政事務所土地測量定期通知書影本1 紙存卷足稽，自
    堪信實。次按除本編別有規定外，再審之訴訟程序，準用關
    於各該審級訴訟程序之規定。訴訟標的對於共同訴訟之各人
    必須合一確定者，共同訴訟人中一人之行為有利益於共同訴
    訟人者，其效力及於全體；不利益者，對於全體不生效力。
    民事訴訟法第505 條、第56條第1項第1款分別定有明文。復
    按再審之訴，形式上雖為另一程序之新開，但實質上則為前
    訴訟程序之再開及續行。故前訴訟程序之訴訟標的，對於共
    同訴訟之各人必須合一確定者，其共同訴訟人中之一人所提
    起之再審之訴，依民事訴訟法第56條第1項第1款規定，效力
    應及於同造之共同訴訟人全體，必該數人一同起訴或一同被
    訴，其當事人之適格要件始無欠缺，既不容非前訴訟程序之
    當事人提起再審之訴，亦無許對同造當事人提起再審之訴之
    餘地，亦經最高法院著有82年度台上字第49號判決意旨足參
    。原確定判決係請求分割系爭坐落嘉義縣太保市○○○段17
    7之154地號土地之訴，其訴訟標的對於共有人全體自須合一
    確定，雖僅由再審原告乙○○、甲○○二人，對系爭土地共
    有人之一即再審被告丁○○提起再審之訴，惟依上開說明，
    其訴訟效力應及於同造之共同訴訟人全體，即前訴訟程序之
    視同上訴人丙○○，爰併列丙○○為本件視同再審原告，均
    合先敘明。
二、惟按民事訴訟法第496 條第1項第2款，所謂判決理由與主文
    顯有矛盾，係指判決依據當事人主張之事實，認定其請求或
    對造抗辯為有理由或無理由，而於主文為相反之諭示，且其
    矛盾為顯然者而言，最高法院著有80年度台再字第130 號判
    例在案。經查原確定判決於理由項下，就坐落嘉義縣太保市
    ○○○段177之15 地號土地之分割方案，係以：「此分割方
    案係依兩造現有主要之使用位置及面積為分配，雖被上訴人
    分歸之編號Ｃ部分呈倒Ｌ形，惟尚稱完整，且其東、西及南
    邊均有寬約6或8公尺之道路可供對外往來出入，並顧及上訴
    人乙○○在南邊有磚木造房屋一間之使用現狀，至上訴人乙
    ○○分歸之編號Ｄ部分土地面積較小，惟地形方正，近乎正
    方形，面積達有73 平方公尺（22.0825坪），依建築法規得
    建築建築物，不受建築法規有關「畸零地」之限制，且處較
    具價值之俗稱「三角窗」位置」等由（見本院96年度上易字
    第167號民事判決第7-8頁），而採行原確定判決附圖一方案
    一之分割方案，並認再審原告之上訴為無理由，而於主文諭
    示駁回再審原告之上訴。經核原確定判決既係依兩造當事人
    主張之事實，斟酌全辯論意旨及調查證據之結果，並審酌系
    爭土地之使用現況等情，准為確定判決所示之方案為分割，
    即無所謂認定其請求或對造抗辯為有理由或無理由，而於主
    文為相反之諭示，而有判決理由與主文顯有矛盾之情形。縱
    訴訟終結後依確定判決主文執行，必須拆除再審原告乙○○
    所有之一部分房屋，而有該再審原告所指未盡如人意之不當
    情事，亦非屬判決理由與主文顯有矛盾之再審事由。再審原
    告指摘原確定判決有民事訴訟法第496條第1項第2 款判決理
    由與主文顯有矛盾之再審事由，已非有據。
三、又按民事訴訟法第497 條所謂重要證據漏未斟酌，係指前第
    二審言詞辯論終結前，已經存在並已為證據聲明之證據，而
    第二審並未認為不必要，而仍忽略證據聲明未為調查，或已
    為調查而未就其調查之結果予以判斷者而言。若已在前判決
    理由中說明其為不必要之證據，或說明就調查之結果並不能
    為有利原告之事實判斷，則為已加斟酌，不得作為再審理由
    ，又此所謂證物，專指「物證」而言，亦據最高法院著有29
    年度上字第0696號判例足參。經查原確定判決既已於上揭理
    由項下，審酌再審原告乙○○在系爭土地南邊，現有磚木造
    房屋使用之事實，而認原確定判決附圖一方案一之分割方案
    ，為最妥適之分割方案，顯已就該房屋存在之重要證據予以
    斟酌在案，並無再審原告乙○○所指未審酌該建物之情形。
    雖依原確定判決理由，有意保留該建物，然分割方案既係綜
    合兩造主張之事實，斟酌全辯論意旨及調查證據之結果，並
    審酌系爭土地之使用現況等情而為製作，則所製作之確定分
    割方案，縱有未能保留該建物全部之結果，亦非得任意指為
    原確定判決漏未斟酌該建物於地籍圖上之位置，而有民事訴
    訟法第497 條所謂有足以影響確定判決之重要證據漏未審酌
    之再審事由。
四、綜上所述，再審原告徒憑己見，任意對原確定判決已為審酌
    之事項為爭執，進而指摘原確定判決之理由與主文顯有矛盾
    ，及原確定判決有重要證據漏未審酌之再審事由，洵屬無據
    。從而再審原告依民事訴訟法第496條第1項第2款、第497條
    規定，提起本件再審之訴，求廢棄原確定判決，顯無理由。
    爰不經言詞辯論，逕以判決駁回之。
五、據上論結，本件再審之訴，顯無再審無理由，應依民事訴訟
    法第505條、第502條第2項、第78條，判決如主文。
中    華    民    國    97    年    9    月     23    日
                  民事第四庭   審判長法  官  王惠一
                                     法  官  蘇重信
                                     法  官  林永茂
上為正本係照原本作成。
不得上訴。
中    華    民    國    97    年    9    月     23    日
                                     書記官  謝素嬿


司法院資訊處製作；財團法人民間司法改革基金會備份。
